【裁判字號】    89,勞上易,39
【裁判日期】    900119
【裁判案由】    返還不當得利
【裁判全文】
臺灣高等法院民事判決  八十九年度勞上易字第三九號
      上  訴  人  甲○○
      被  上訴人  新光人壽保險股份有限公司
      法定代理人  吳東進
      訴訟代理人  林巧琪
                  羅大祥
右當事人間請求返還不當得利事件，上訴人對於中華民國八十九年七月二十日臺灣臺
北地方法院八十八年度勞訴字第八七號第一審判決提起上訴，被上訴人並為訴之減縮
為，本院判決如左：
    主    文
上訴駁回。
第二審訴訟費用（除減縮部分外）由上訴人負擔。
原判決所命給付減縮為新台幣肆拾伍萬元，及自民國八十八年九月二日起，至清償日
止，按年息百分之五計算之利息。
    事    實
甲、上訴人方面：
一、聲明：求為判決：(一)原判決廢棄。(二)駁回被上訴人在第一審之訴。(三)訴訟費用由
    被上訴人負擔。(四)如受不利判決，願供擔保請准免予假執行。
二、陳述：除與原判決記載相同者，茲引用之外，補稱：
    (一)被上訴人並無解除契約之理由：上訴人之職務內容並非純粹僅為招攬業務之性
      質，尚包含行政事務之管理及規劃，業務推展之計劃執行，上訴人原任職於案
      外人宏福人壽股份有限公司（下稱宏福公司），並與宏福公司尚有若干債權債
      務糾紛，尚未解決，被上訴人明知上訴人因宏福公司拒絕註銷登錄，而無法登
      錄為被上訴人之業務人員，仍於八十五年八月一日與上訴人訂立系爭合約，且
      為彌補上訴人無法正式登錄之缺憾，雙方合意另以上訴人之妻李麗娟為展業代
      表以從事招攬保險業務，顯見被上訴人早知上訴人無法從事招攬業務之行為，
      而仍聘僱之，為其推展相關之業務，兩造之關係既非限於業務招攬行為，上訴
      人自無給付不能之情事。被上訴人無可解除雙方僱傭契約之正當事由，其主張
      契約目的不達解除契約並返還不當得利，洵無可採。
    (二)縱認被上訴人得請求上訴返還簽約金額，然依系爭合約書第四條第三項，被上
      訴人得依下列方式擇一處理：1.簽約金除以聘僱期間三年除以十二個月乘以合
      約為到期月份數之金額，作為賠償。2.前項本票兌現之金額扣除上述1.之賠償
      金額，作為賠償，其剩餘金額則退還上訴人。被上訴人與上訴人間之簽約金額
      為五十萬元，上訴人服務之期間一年六個月，被上訴人僅得依比例請求簽約金
      之一半，計二十五萬元，而非全額請求返還之，況依系爭合約之附件第二條所
      示：聘僱開始之六個月內以發展組織為主，對表一中之業績考核得從優。亦即
      上訴人上得請求被上訴人給付六個月之保障底薪，以每月薪資四萬元計算計二
      十四萬元（計算方式40000x6=240000並扣除上訴人已清償之一十三萬元，被上
      訴人上應給付上訴人一十二萬元（計算方式000000-000000-000000=-12  0000
      ）依民法第三百三十四條第一項有關抵銷之規定，上訴人主張以保障底薪與被
      上訴人之請求互為抵銷並扣除上訴人已清償之部分，被上訴人對上訴人請求之
      金額以無剩餘，不得再為請求。上訴人無其他不適任之事實，被上訴人解除契
      約，請求返還不當得利即於法無據；縱認被上訴人之指稱有理由，惟上訴人既
      已服一年半之勞務，依比例計算亦應返還一半之簽約金，而非全額退還，扣除
      已清償之十三萬元，尚餘一十二萬元，上訴人主張以六個月之保證底薪加以抵
      銷，則被上訴人對上訴人之請求，即為無理由。
乙、被上訴人方面：
一、聲明：求為判決：(一)駁回上訴（原判決所命給付減縮為四十五萬元）。(二)訴訟費
    用由上訴人負擔。
二、陳述：除與原判決記載相同者，茲引用之外，補稱：
  (一)上訴人與被上訴人間簽訂契約，約定上訴人應為被上訴人招攬保險等事宜，上訴
    人於簽訂契約後，領取為發展組織用之周轉金五十萬元及兩個月保障底薪共八萬
    元後，並未依約為被上訴人公司招攬保險，且拒不登錄為被上訴人公司之業務員
    ，而依保險業務員管理規則第三條規定：「業務員非依本規定辦理登錄，領得登
    錄證，不得為其所屬保險業、保險代理人公司、保險經紀人所屬公司招攬保險。
    」及第十四條第一項之規定：『業務員經登錄後，應「專」為其一家公司從事保
    險之招攬』，依上開管理規則，上訴人顯無法為被上訴人公司招攬保險業務，亦
    即無法達成契約之目的，依民法第二百二十六條第一項、民法第二百五十六條規
    定，被上訴人據以對上訴人解除契約，上訴人所自被上訴人領取之發展組織用之
    周轉金及保障底薪，即係無法律上之原因受有利益，致被上訴人受有損害，依民
    法第一百七十九條之規定，上訴人應返還被上訴人共五十八萬元，惟上訴人僅償
    還十三萬元整，尚應返還四十五萬元。
  (二)被上訴人以高薪聘任上訴人之主要目的係為公司招攬保險，增加保險客戶，是看
    重其招攬保險之能力，行政管理並非其主要工職，展業襄理在被上訴人公司僅是
    基層業務員之一，基於壽險業務之特殊性，非如一般公司襄理有一定程度管理權
    。當事人主張有利於己之事實者，就其事實有證證責任。上訴人應就其所主張之
    「被上訴人明知其無法登錄而與其簽約」負舉責任。上訴人未登錄於被上訴人之
    公司係顯屬可歸責於債務人之事由，上訴人與被上訴人訂立契約時即負有註銷其
    於宏福人壽之登錄之義務，何況被上訴人公司亦於簽約後屢次催其登錄履約，並
    非明知其無法登錄而與其簽約，而係信任上訴人能於簽約後即時註銷原登錄，且
    登錄於上訴人公司並依約招攬保險，發揮其招攬保險契約之長才。被上訴人於解
    除契約後，收受上訴人之匯款共五次，總額共十三萬元，既然上訴人有還款之事
    實，足證其主觀上承認應返還被上訴人該筆款項。上訴人對簽約金賠償額計算方
    式之主張，係以在被上服人公司登錄且服務為前提。合約書第三條規定可知，保
    證底薪之發放係以是否有達到業績考核標準為依據，上訴人既無招攬實際保險業
    務，即使有其所稱之從事行政管理工作情事，仍無法領取保障底薪。
    理    由
一、被上訴人主張，兩造間於八十五年八月一日簽訂展業襄理聘任合約書，約定上訴
    人應為被上訴人招攬保險，上訴人於簽訂契約後領取發展組織週轉金五十萬元及
    兩個月薪資十萬七千七百七十八元（於本審更正為八萬元），惟上訴人訂約後並
    未依約為被上訴人招攬保險，且拒不登錄為被上訴人公司之業務員，致無法依業
    務員管理規則為被上訴人招攬保險，實屬給付不能，被上訴人已解除兩造間之契
    約，扣除上訴人已清償部分，上訴人尚應返還四十七萬七千七百七十八元（於本
    審減縮為四十五萬元）等情；上訴人則以，其係與配偶李麗娟名義招攬保險，顯
    見被上訴人早知上訴人無法從事招攬業務之行為，而仍聘僱之，兩造之關係顯非
    限於業務招攬行為，且薪資屬勞動所得，上訴人服務之期間一年六個月，被上訴
    人僅得依比例請求簽約金之一半，計二十五萬元，況依系爭合約之附件第二條所
    示上訴人上得請求被上訴人給付六個月之保障底薪，以每月薪資四萬元計算計二
    十四萬元，上訴人主張以上開金額與被上訴人之請求抵銷，並扣除上訴人已清償
    之十三萬元，被上訴人對上訴人已無金額得以請求等語，資為抗辯。
二、被上訴人主張，兩造間於八十五年八月一日簽訂展業襄理聘任合約書，約定上訴
    人應為被上訴人招攬保險，上訴人於簽訂契約後領取發展組織週轉金五十萬元及
    兩個月薪資八萬元之事實，業據其提出契約書、週轉金確認書、薪資明細等件為
    證，復為上訴人所不爭執，堪信為真實。
三、按業務員經登錄後，應專為其所屬公司從事保險之招攬，保險業務員管理規則第
    十四條第一項定有明文。本件被上訴人主張上訴人於訂約後迄未辦理登錄被上訴
    人公司之業務員一節，為上訴人所不爭。查被上訴人以高薪聘任上訴人之主要目
    的係看重其招攬保險之能力，為被上訴人招攬保險，增加保險客戶。上訴人迄未
    能辦理登錄被上訴人公司之業務員，為其從事保險招攬，即不能依契約本旨提出
    勞務之給付。上訴人雖抗辯，其係與配偶李麗娟名義招攬保險，且被上訴人早知
    上訴人無法從事招攬業務之行為，而仍聘僱之，兩造之關係顯非限於業務招攬行
    為云云，惟上訴人所提李麗娟與被上訴人間之展業代表契約，尚不足證明被上訴
    人明知上訴人無法登錄業務員從事招攬業務之行為仍僱用，而認上訴人已依契約
    本旨提出勞務之給付，被上訴人上開主張應堪採信。
四、上訴人既自始不能提出給付，則兩造間之勞務契約已陷於給付不能，被上訴人主
    張解除兩造間之契約，自屬有據。查兩造簽訂之展業襄理聘任合約書第四條第三
    項係約定（見本院卷第一六頁）：發展組織週轉金（簽約金）五十萬元，於被上
    訴人服務未滿三年而離職時，被上訴人得依下列方式擇一處理：1.簽約金除以聘
    僱期間三年除以十二個月乘以合約未到期月份數之金額，作為賠償。2.前項本票
    兌現之金額扣除上述1.之賠償金額，作為賠償，其剩餘金額則退還上訴人。上開
    約定應指上訴人已依契約本旨提出勞務給付即登錄業務員從事招攬業務後而離職
    者而言，本件上訴人自訂約後迄未依契約本旨提出勞務給付，自無該約定之適用
    ，上訴人主張其服務之期間一年六個月，被上訴人僅得依比例請求簽約金之一半
    ，計二十五萬元云云，即不足採。又依展業襄理聘任合約書第三條約定：乙方（
    上訴人）於第一年至第二年若達成保證底薪發放標準（如附件）者，每月薪資新
    台幣四萬元整，但最長以二年為限。可見保證底薪之發放係以有達到業績考核標
    準為依據，上訴人既無從招攬實際保險業務，縱如其所稱有從事行政管理工作，
    仍不得領取保障底薪，是以上訴人主張其得請求被上訴人給付六個月之保障底薪
    ，以每月薪資四萬元計算計二十四萬元云云，亦不足採。
五、綜上，兩造間之勞務契約已陷於給付不能，被上訴人主張解除兩造間之契約，扣
    除上訴人已清償之十三萬元，請求上訴人返還四十五萬元及自訴狀繕本送達翌日
    即八十八年九月二日起至清償日止，按週年利率百分之五計算之利息，洵屬有據
    ，應予准許。是則原審判命上訴人就減縮部分為給付，於法並無不合。上訴意旨
    指摘原判決不當，求予廢棄改判，為無理由，應予駁回其上訴。
六、據上論結，本件上訴為無理由，依民事訴訟法第四百四十九條第一項、第七十八
    條，判決如主文。
中      華      民      國    九十      年      一      月    十九    日
                                臺灣高等法院民事第十二庭
                                    審判長法  官  林  丁  寶
                                          法  官  林  恩  山
                                          法  官  蔡 翁金 針
右正本係照原本作成。
不得上訴。
中      華      民      國    九十      年      一      月    十九      日
                                          書記官  徐  淑  琴


司法院資訊處製作；財團法人民間司法改革基金會備份。
